【裁判字號】    97,訴緝,241
【裁判日期】    970623
【裁判案由】    毒品危害防制條例
【裁判全文】
臺灣臺中地方法院刑事判決             97年度訴緝字第241號
公  訴  人  臺灣臺中地方法院檢察署檢察官
被      告  甲○○
                    （現另案於臺灣臺中監獄執行中）
上列被告因違反毒品危害防制條例案件，經檢察官提起公訴（九
十六年度毒偵字第一三一九號），本院判決如下：
    主    文
本件公訴不受理。
    理    由
一、公訴意旨略以：被告甲○○前因施用毒品案件，經觀察、勒
    戒，認無繼續施用毒品之傾向，先後於民國八十八年三月十
    六日及八十九年一月十八日釋放，並由臺灣臺中地方法院檢
    察署檢察官為不起訴處分，其後又因施用毒品犯行，經強制
    戒治，並由本署檢察官以九十年度毒偵字第二七四號提起公
    訴，業經臺灣臺中地方法院以九十年度訴字第四九四號判處
    有期徒刑一年、八月，定應執行有期徒刑一年七月確定，嗣
    於民國九十四年九月十七日假釋出監，強制戒治部分，則於
    九十年八月十六日執行完畢。詎其不知悔改，於假釋期間內
    ，復基於施用第一級毒品海洛因及第二級毒品甲基安非他命
    之犯意，於九十六年一月十九日十四時為警採尿回溯九十六
    小時內之某時，在不詳處所，施用第一級毒品海洛因一次；
    並自九十五年十二月間某日起至九十六年一月十八日為警查
    獲前四、五日內之某時，在臺中縣梧棲鎮○○街五八號其住
    處內，反覆施用第二級毒品甲基安非他命多次，為警於九十
    六年一月十八日二十一時三十分許，在臺中縣清水鎮○○路
    一七二號二樓實施搜索後查獲，並扣得第二級毒品甲基安非
    他命殘渣袋一只，因認被告涉犯毒品危害防制條例第十條第
    一、二項之施用第一、二級毒品罪嫌。
二、按起訴之程序違背規定者，應諭知不受理之判決，並得不經
    言詞辯論為之，刑事訴訟法第三百零三條第二款、第三百零
    七條分別定有明文。且按九十二年七月九日修正公布，九十
    三年一月九日起施行之毒品危害防制條例第二十條、第二十
    三條規定，係就施用第一、二級毒品者，所為係「初犯」、
    「五年內再犯」或「五年後再犯」，而異其刑事處遇程序，
    其規定「初犯」施用第一、二級毒品之被告或少年，經觀察
    勒戒或強制戒治後，應為不起訴處分或不付審理之裁定，亦
    即以觀察、勒戒或強制戒治之保安處分代替刑事訴追；經觀
    察勒戒或強制戒治執行完畢釋放後五年內再犯者，則依法追
    訴或裁定交付審理；至於觀察勒戒或強制戒治執行完畢釋放
    後「五年後再犯」者，亦適用「初犯」以保安處分代替刑事
    訴追之程序。其立法理由係以施用第一級或第二級毒品者，
    具「病患性犯人」之特質，故對「初犯」者，送觀察勒戒，
    以戒除其身癮，或進一步施以強制戒治，戒除其心癮；經觀
    察、勒戒或強制戒治執行完畢釋放後「五年後再犯」者，因
    前所實施之觀察勒戒或強制戒治已收五年之遮斷效果，足以
    戒除其毒癮，故仍適用「初犯」以保安處分代替刑事訴追程
    序。至經觀察勒戒或強制戒治執行完畢釋放後「五年內再犯
    」者，因其再犯率甚高，原實施之觀察勒戒及強制戒治既已
    無法收其實效，爰依法追訴或裁定交付審理。故施用第一、
    二級毒品者，除曾經觀察勒戒或強制戒治執行完畢後五年內
    再犯之情形外，均仍得適用以保安處分代替刑事訴追程序之
    規定，並不限於初犯施用毒品者。倘初犯施用毒品罪後，雖
    於五年內第二次再犯，然因時值毒品危害防制條例修正之前
    ，且經觀察勒戒結果，未有繼續施用傾向，乃依修正前舊法
    規定，為不起訴處分或不付審理之裁定；或雖有繼續施用毒
    品之傾向，乃裁定送強制戒治，並依法訴追，其強制戒治亦
    經執行完畢。而嗣於該條例修正公布並施行後，始第三次（
    或第三次以上）再犯，且其行為時距第二次再犯，經觀察勒
    戒或強制戒治執行完畢釋放時之間隔已滿五年者，依其第二
    次再犯經保安處分執行完畢釋放後五年內未曾再犯之情形以
    觀，核與初犯經保安處分執行完畢釋放後「五年內再犯」者
    ，其再犯率高，原實施之觀察勒戒及強制戒治已無法收其實
    效之情形則迥不相侔，而與「五年後再犯」者，已收五年遮
    斷效果之情形相同；本於上開對具治療成效之病患性毒品犯
    ，期能藉由強制治療之保安處分戒除其身、心癮之立法本旨
    ，自應認與「五年後再犯」之情形相同，仍適用以保安處分
    代替刑事訴追之規定（最高法院九十六年度臺非字第二○一
    號、九十七年度臺非字第八六號判決意旨參照）。是經觀察
    、勒戒或強制戒治五年後再犯者，顯見前所實施之觀察、勒
    戒或強制戒治，已足以遮斷其施用毒品之癮，為期自新及協
    助其斷除毒癮，對此五年後再犯者，爰明定仍適用初犯之規
    定，先經觀察、勒戒、強制戒治之程序。從而依該條例第二
    十條第二項規定為觀察、勒戒或強制戒治執行完畢釋放後，
    五年後再犯第十條之罪者，仍適用第二十條前二項之規定（
    最高法院九十六年度臺非字第一五三號判決意旨參照）。
三、經查：被告甲○○曾因施用毒品案件，經本院依臺灣臺中地
    方法院檢察署檢察官之聲請，以八十八年度毒聲字第一四五
    二號裁定送觀察勒戒後，因無繼續施用毒品之傾向，於民國
    八十八年三月十六日執行完畢釋放，並經臺灣臺中地方法院
    檢察署檢察官於八十八年三月十五日，以八十八年度偵字第
    六二一八號為不起訴處分；復另於八十八年間因施用毒品案
    件，經本院依臺灣臺中地方法院檢察署檢察官之聲請，以八
    十九年度毒聲字第五四號裁定送觀察勒戒後，因無繼續施用
    毒品之傾向，於八十九年一月十八日執行完畢釋放，並由臺
    灣臺中地方法院檢察署檢察官於八十九年一月二十八日，以
    八十八年毒偵字第二六一四號、八十九年度毒偵字第二七二
    號為不起訴處分。被告又於八十九年一至四月間因施用第一
    、二級毒品案件，經本院依臺灣臺中地方法院檢察署檢察官
    之聲請，以八十九年度毒聲字第二九二四號裁定令入戒治處
    所施以強制戒治，惟本院經依臺灣臺中地方法院檢察署檢察
    官之聲請，以八十九年度毒聲字第五三七○號裁定停止戒治
    ，被告並於八十九年十月四日停止戒治出監，所餘戒治期間
    付保護管束，該施用第一、二級毒品犯行，並經檢察官提起
    公訴，經本院以八十九年度訴字第一三五五號案件（起訴案
    號：臺灣臺中地方法院檢察署八十九年度毒偵字第三○三四
    、第二四九一、毒偵緝字第二六七號；移送併辦案號：臺灣
    臺中地方法院檢察署八十九年度毒偵字第一八三一、第三七
    一三、第三八二八、第三九○三號）分別判處有期徒刑一年
    、七月，應執行有期徒刑一年六月確定。又被告復於前開保
    護管束期間內之八十九年十月中旬某日起至同年十一月二十
    日下午四時許、九十年一月九日三時五十分許採尿回溯七十
    二小時內之某時，連續施用第二級毒品、施用第一級毒品，
    經本院依臺灣臺中地方法院檢察署檢察官之聲請，分別以八
    十九年度毒聲字第七二○○號、九十年度毒聲字第一四三號
    裁定撤銷停止戒治，令入戒治處所施以強治戒治，迄於九十
    年八月十五日執行完畢，該施用第一、二級毒品犯行，並經
    檢察官提起公訴，經本院以九十年度訴字第四九四號案件分
    別判處有期徒刑一年、八月，應執行有期徒刑一年七月確定
    等情，有臺灣高等法院被告前案紀錄表、臺灣臺中地方法院
    檢察署刑案資料查註紀錄表及上開判決書及裁定書等在卷可
    按。則檢察官本案起訴被告於九十六年一月十九日十四時為
    警採尿回溯九十六小時內之某時，在不詳處所，施用第一級
    毒品海洛因一次、於九十五年十二月間某日起至九十六年一
    月十八日為警查獲前四、五日內之某時，在臺中縣梧棲鎮○
    ○街五八號其住處內，反覆施用第二級毒品甲基安非他命多
    次等犯行，距其於九十年八月十五日強制戒治執行完畢，已
    逾五年，其強制戒治以足以戒除其毒癮，而與「五年後再犯
    」者，已收五年遮斷效果之情形相同，自仍適用初犯之規定
    ，先經觀察勒戒、強制戒治之程序。
四、綜上所述，本件被告係於前次強制戒治執行完畢，五年後再
    犯本案毒品危害防制條例第十條第一、二項之施用第一、二
    級毒品罪，依現行毒品危害防制條例第二十條第三項、第一
    項、第二項規定，自應由檢察官先就本案施用毒品犯行聲請
    法院裁定送觀察勒戒；再依觀察勒戒之結果，視有無繼續施
    用之傾向，分別為不起訴處分或聲請法院裁定令入戒治處所
    施以強制戒治期滿後再為不起訴處分；而經此觀察勒戒或強
    制戒治執行完畢釋放後，五年內再犯第十條之罪者，方得由
    檢察官依法追訴。惟本案檢察官並未依前開規定先行聲請法
    院裁定將被告送觀察勒戒等之程序，遽將被告提起公訴，揆
    諸前開說明，其起訴程序顯屬違背規定，爰不經言詞辯論，
    逕為不受理之判決。
據上論斷，應依刑事訴訟法第三百零三條第一款、第三百零七條
，判決如主文。
中    華    民    國    97    年    6     月    23    日
                  刑事第十四庭    審判長法  官  陳  葳
                                        法  官  洪堯讚
                                        法  官  劉逸成
上正本證明與原本無異。
如不服本判決，應於收受送達後十日內向本院提出上訴書狀（應
敘述具體理由並附繕本）。
上訴書狀如未敘述理由，應於上訴期間屆滿後二十日內補提理由
書於本院。
                                        書記官  陳青瑜
中    華    民    國    97    年    6     月    23    日


司法院資訊處製作；財團法人民間司法改革基金會備份。
